臺灣彰化地方法院民事判決
110年度簡上字第66號
上  訴  人  吳青易  


訴訟代理人  黃勃叡律師
被  上訴人  李敏龍  
訴訟代理人  楊振芳律師
上列當事人間請求給付票款事件，上訴人對於中華民國110年3月
8日本院彰化簡易庭109年度彰簡字第286號第一審判決提起上訴
，本院於民國110年10月4日言詞辯論終結，判決如下：
    主      文
上訴駁回。
第二審訴訟費用由上訴人負擔。
    事實及理由
一、本件被上訴人請求上訴人、原審共同被告李洋毅連帶給付票
    款，經原審判決上訴人應與李洋毅連帶給付。上訴人不服，
    提起上訴，抗辯如附表所示支票（下稱系爭支票）係李洋毅
    偽造、被上訴人無償或以不相當之對價取得系爭票據等基於
    其個人關係之理由，依民法第275條規定，其效力不及於他
    債務人李洋毅，故本件訴訟標的對於上訴人及李洋毅即無合
    一確定之必要。從而，本件上訴人提起上訴，依民事訴訟法
    第56條第1項第1款規定，其效力不及於李洋毅，合先敘明。
二、被上訴人主張：上訴人之子李洋毅於民國107年7月3日，向
    被上訴人借款新臺幣（下同）200萬元，經被上訴人交付現
    金200萬元，李洋毅當場簽立收據，並交付如附表所示支票
    （下稱系爭支票）予被上訴人。嗣被上訴人於107年8月22日
    委託國泰世華銀行代為提示，李洋毅於107年12月27日表示
    尚未籌足票款，請求將系爭支票發票日改為109年1月3日，
    被上訴人同意並撤回提示委託，取回系爭支票交由李洋毅將
    發票日改為109年1月3日，並於更改處蓋用上訴人印章。嗣
    被上訴人屆期提示系爭支票，遭退票未獲付款。系爭支票既
    由上訴人簽發，經李洋毅背書持向被上訴人借款，上訴人即
    應負票據責任。爰依票據法第5條、第126條、第133條，提
    起本件訴訟。並聲明：1.上訴人應與李洋毅連帶給付被上訴
    人200萬元及自109年1月3日起至清償日止，按年息百分之6
    計算之利息。2.請依職權宣告假執行。
三、上訴人則以：上訴人與被上訴人素不相識，被上訴人既未親
    見上訴人簽發系爭支票，亦未曾與上訴人確認是否授權李洋
    毅簽發系爭支票，客觀上即無授權行為，或上訴人知悉李洋
    毅表示為其簽發系爭支票之代理人而不表示反對，欠缺足使
    被上訴人誤信上訴人有代理權授與之外觀。系爭支票係李洋
    毅未經上訴人同意或授權，擅自蓋用上訴人印章所簽發，此
    由被上訴人提出李洋毅先前交付支票中金額有「整」、「正
    」不同寫法、國字大寫數字寫法與上訴人平日寫法不同，且
    李洋毅於本院109年度訴字第429號、第587號、臺灣高等法
    院臺中分院（下稱臺中高分院）109年度上訴字第2654號、
    第2657號偽造有價證券刑事案件（下稱本件刑案）中亦自白
    其偽造系爭支票即足證明。而李洋毅盜開支票兌領前，均有
    足額現金存入支票帳戶，付款人彰化第十信用合作社（下稱
    彰化十信）乃未通知上訴人，加以上訴人領用5本支票本中
    ，李洋毅每本偽造支票至多8張，票號不連續、到期日各異
    ，上訴人實難察覺。縱被上訴人取得系爭支票並無惡意或重
    大過失，惟被上訴人107年、108年無勞工保險投保紀錄，其
    財產所得資料亦顯示無足夠資力可交付借款予李洋毅。且被
    上訴人提出主張為借款之支票金額高達1,200萬元，然僅提
    出2張50萬元收據，足見其未支付相當對價取得系爭支票，
    依票據法第14條第2項規定，亦不能取得票據權利等語，資
    為抗辯。
四、原審判決：（一）上訴人與李洋毅應連帶給付被上訴人200
    萬元及自109年1月3日起至清償日止，按年息百分之6計算之
    利息。（二）本判決得假執行。上訴人不服，提起上訴，聲
    明：（一）原判決不利上訴人部分廢棄（二）前項廢棄部分
    ，被上訴人在第一審之訴駁回。被上訴人則聲明：上訴駁回
    。（原審判命李洋毅給付部分未經上訴，業已確定，不在本
    件上訴審理範圍，併此敘明。）
五、被上訴人主張上開事實（除上訴人應負發票人責任部分外）
    ，業據其提出系爭支票、退票理由單及收據為證（見原審卷
    第82頁至第86頁），且為上訴人所不爭執，自堪信為真實。
    被上訴人另主張系爭支票為上訴人簽發或授權李洋毅簽發，
    上訴人應與李洋毅負連帶清償票款責任等語，則為上訴人所
    否認，並以前詞置辯。是本院所應審酌者厥為：（一）系爭
    支票是否為李洋毅偽造，抑或係上訴人簽發或授權李洋毅簽
    發？（二）被上訴人是否以惡意或重大過失取得系爭支票？
    被上訴人取得系爭支票有無支付相當對價？茲論述如下。
六、上訴人抗辯系爭支票係李洋毅所偽造，為無理由：
（一）按當事人主張有利於己之事實者，就其事實有舉證之責任
      。又私文書經本人簽名、蓋章或按指印者，推定為真正。
      民事訴訟法第277條前段、第358條第1項定有明文。故支
      票發票人之印文如為真正，即應推定該支票亦屬真正。倘
      主張印章係遭盜用時，自應由主張遭盜用者，就此事實負
      舉證責任。
（二）上訴人抗辯系爭支票係遭李洋毅盜蓋印章而偽造乙節，固
      據其提出臺灣彰化地方檢察署（下稱彰化地檢署）檢察官
      109年偵字第1733號起訴書、109年度蒞追字第1號追加起
      訴書為證。惟查，上訴人抗辯李洋毅於108年1月至6月間
      在2人共同住所，盜用上訴人印章偽造支票。然系爭支票
      係李洋毅於「107年7月3日」持向被上訴人借款200萬元，
      原載發票日為108年1月3日，嗣李洋毅於原載發票日屆期
      前之107年12月27日，要求被上訴人同意將系爭支票發票
      日更改為109年1月3日，被上訴人乃撤回委託提示，取回
      系爭支票交由李洋毅將發票日改為109年1月3日，及於更
      改處蓋用上訴人印章等情，業經本院認定如前，此與上訴
      人陳述偽造時點已有不符。
（三）李洋毅於本件刑案雖自白偽造上訴人支票，每次拿3、4張
      等語。惟此與上訴人於該案證稱：其是銀行打電話來要其
      繳票款，才發現支票簿整本不見了等語，互有參差。其次
      ，上訴人於本件刑案證稱其於107年至108年6月間經營小
      吃店，簽發支票給付貨款，票面金額最多10幾萬元，每月
      約開5張票，期間無人向其借用支票，其亦未開票為他人
      付款等語，然依本院刑事庭調閱系爭支票帳戶對帳單，查
      知該帳戶有支票使用頻繁、票面金額變化劇烈而異於上訴
      人日常使用情形。再者，上訴人證稱票據號碼AS0000000
      、AS0000000、AS0000000票號等3張支票均為其簽發，該
      等真正支票係上訴人於108年3月18日領取，而該次領取支
      票50張，票號始自0000000號，又如本件刑案第一審判決
      附表一編號9至13、16至22、25至27所示支票係上訴人指
      為李洋毅盜開，其等票號亦同為該次領取支票，而上開3
      張真正支票之票號順序在該次領取支票中約為中間位置，
      此時已簽發為數不少支票（即該次領取支票中第1、3、4
      、5、6、11、12、13、15、17、20張），於簽發前揭3張
      真正支票時，何以未發現新領支票簿已遭使用相當數量？
      上訴人主張其未發現此異常情形，實屬可疑。再參以上訴
      人申請票據回籠率（最後一次除外）約在百分之96或94不
      等，即令如上訴人陳述偶有簽發支票時書寫錯誤情形，亦
      不可能有此懸殊之落差等情，而認不排除上訴人曾有授權
      或同意李洋毅使用支票之可能。本院刑事庭及臺中高分院
      乃以證據不足以認定李洋毅有偽造有價證券犯行，判決李
      洋毅無罪，有各該判決書在卷可稽。是上訴人以李洋毅自
      白偽造系爭支票及經檢察官起訴追加起訴，抗辯系爭支票
      係李洋毅偽造乙節，自不足採。
（四）被上訴人主張李洋毅於107年5月至108年5月間，先後持系
      爭支票帳戶之支票23張向被上訴人調現，其中屆期經提示
      兌現者有15張支票（詳本件刑案第一審判決附表一，金額
      合計680萬元）；而屆期經提示遭退票未兌現者有8張支票
      （詳本件刑案第一審判決附表二，金額合計520萬元，包
      含系爭支票）。另李洋毅簽發同一帳戶支票持向他人調現
      ，屆期經提示遭退票支票（不包括系爭支票）共計15張（
      包括前揭李洋毅持向被上訴人借款中12張支票，共計27張
      ），此有彰化地檢署檢察官109年度偵字第1733號起訴書
      在卷可佐。連同系爭支票及本院另案（108年度彰簡字第6
      82號）7張支票暨上開經被上訴人提示兌現15張支票，共
      計38張支票，均係經李洋毅背書持向他人調現等情，則有
      載明入庫序號（託收日期）支票正反面影本、彰化十信10
      9年5月11日（109）彰十信合字第644號函暨附件為證（見
      原審卷第94頁至第140頁、第200頁至第208頁）。上訴人
      亦自認如本件刑案第一審判決附表一編號1至11所示支票
      ，均係李洋毅交付款項拜託其換票，如本件刑案第一審判
      決附表一編號14、15所示支票係銀行通知票款到期，其顧
      及信用而自行將票款匯入帳戶等語，堪認上訴人確曾授權
      或同意李洋毅使用系爭支票帳戶簽發支票。至於上訴人另
      辯以：如本件刑案第一審判決附表一編號12、13所示支票
      均係被上訴人自行匯款、兌現，可見李洋毅不願其發現盜
      開支票等語，惟此與李洋毅於本件刑案陳述：其開票予他
      人（按：包括本件被上訴人），有時付不出錢就貼利息，
      由執票人自行匯款進去兌現支票，其再補開票等語不符（
      見原審卷外放本件刑案第一審109年8月25日審判筆錄），
      亦難認可取。
（五）綜上，上訴人舉證不足以證明系爭支票係李洋毅所偽造，
      其此部分抗辯自不足採。另查，被上訴人於本件並未主張
      上訴人應負民法第169條表見代理人本人責任，本院即不
      再就此部分加以論述，附此敘明。
七、上訴人抗辯被上訴人以惡意或重大過失而取得系爭支票、取
    得系爭支票未支付相當對價，均無理由：
（一）按票據債務人不得以自己與發票人或執票人之前手間所存
      抗辯之事由對抗執票人。但執票人取得票據出於惡意者，
      不在此限。以惡意或有重大過失取得票據者，不得享有票
      據上之權利。無對價或以不相當之對價取得票據者，不得
      享有優於其前手之權利。票據法第13條、第14條定有明文
      。次按票據行為為不要因行為，執票人不負證明關於給付
      原因之責任，如票據債務人主張執票人取得票據係出於惡
      意、詐欺或重大過失，或係無對價或以不相當對價取得，
      應由該債務人負舉證責任。上訴人抗辯被上訴人係以無償
      或不相當對價取得系爭支票，依前揭說明，自應由其就此
      事實負舉證責任。
（二）經查，被上訴人交付借款200萬元予李洋毅收受乙情，業
      據其提出李洋毅書寫收據為證（見原審卷第82頁）。此與
      李洋毅於本院刑事庭109年8月25日審理時陳述：其以支票
      向被上訴人借款，每張票都有借到錢等語（見原審卷外放
      本件刑案卷），若合符節，應堪採信。上訴人雖於原審、
      本院分別聲請調取被上訴人財產所得資料、勞工保險投保
      紀錄及被上訴人臺灣銀行帳戶交易明細，經原審及本院調
      取後，被上訴人於107年、108年無勞工保險投保紀錄，於
      108年有利息所得12,179元，於107年、108年均有投資股
      利所得、臺灣銀行帳戶於函查期間無交易明細資料（見原
      審卷第244頁、第240頁至第243頁、本院卷第51頁）。惟
      上開資料僅能證明被上訴人未投保勞工保險、未使用臺灣
      銀行帳戶交易，而稅務電子閘門財產所得調件明細表僅包
      括有向稅捐機關申報之所得及依法登記之財產，不足以呈
      現被上訴人之完整資力。本院認上訴人舉證不足以證明被
      上訴人係以無償或不相當之對價而取得系爭支票，其此部
      分抗辯，自難憑採。
八、按在票據上簽名者，依票上所載文義負責。支票發票人、背
    書人應照支票文義擔保支票之支付。執票人向支票債務人行
    使追索權時，得請求自為付款提示日起之利息，如無約定利
    率者，依年利6釐計算。票據法第5條第1項、第126條、第14
    4條準用同法第29條、第133條定有明文。上訴人既為系爭支
    票發票人，自應依系爭支票所載文義與背書人李洋毅負連帶
    給付票款責任。從而，被上訴人依票據法律關係，請求上訴
    人與李洋毅連帶給付200萬元及自109年1月3日起至清償日止
    ，按年息百分之6計算之利息，洵屬有據，應予准許。原審
    判命上訴人如數給付，核無不合，上訴論旨指摘原判決不當
    ，求予廢棄，為無理由，應駁回上訴。
九、本件事證已臻明確，兩造其餘攻擊防禦方法及證據，核與判
    決結果不生影響，爰不一一論列，併此敘明。
十、據上論結，本件上訴為無理由。依民事訴訟法第436條之1第
    3項、第449條第1項、第78條，判決如主文。
中　　華　　民　　國　　110 　年　　10　　月　　18　　日
　　　　　　　　　民事第一庭    審判長法  官  陳瑞水
　　　　　　　　　　　　　　　　　　　法  官  徐沛然
                                      法  官  歐家佑
以上正本係照原本作成。
如不服本判決，僅得以適用法規顯有錯誤為理由提起上訴，且須
於判決送達後20日內向本院提出上訴狀，同時表明上訴理由；如
已於本判決宣示後送達前提起上訴者，應於判決送達後10日內補
具上訴理由（均須按他造當事人之人數附繕本）。提起第三審上
訴，須經本院之許可，並須以訴訟事件所涉及之法律見解原則上
之重要性者為限。上訴時應提出委任律師或具有律師資格之人之
委任狀；委任有律師資格者，另應附具律師資格證書及釋明委任
人與受任人有民事訴訟法第466條之1第1項但書或第2項所定關係
之釋明文書影本。如委任律師提起上訴者，應一併繳納上訴裁判
費。 
中　　華　　民　　國　　110 　年　　10　　月　　14　　日
                                      書記官  黃明慧
附表（系爭支票）       發票人 背書人 發票日 金額 （新臺幣） 支票號碼 付款人 提示日 退票日 上訴人 李洋毅 曾建銘 張國松 原載108年1月3日，更改為109年1月3日 200萬元 AS0000000 彰化第十信用合作社 華山分社 109年1月3日